最高法院民事判決　　　　　　九十四年度台上字第一一九四號
　　上　訴　人　乙○○
　　　　　　　　　　　　16樓.
　　　　　　　　丙○○
　　共　　　同
　　訴訟代理人　許卓敏律師
　　複 代理 人　謝世瑩律師
　　被 上訴 人　甲○○
　　　　　　　　　　　　28弄.
上列當事人間請求履行契約事件，上訴人對於中華民國九十一年
四月三日台灣高等法院第二審判決（九十一年度上字第五六號）
，提起上訴，本院判決如下：
    主  文
原判決關於命上訴人為給付暨該訴訟費用部分廢棄，發回台灣高
等法院。
    理  由
本件被上訴人主張：上訴人於民國七十三年五月八日，與訴外人
黃阿平、徐潮泉（下稱黃阿平等）簽訂合建契約，約定上訴人提
供包括台北縣中和市○○○段外南勢角小段一一八之五八號土地
（其後分割出一一八之九三號、一一八之二○二號土地。其中一
一八之二○二號土地，業經政府徵收。以下合稱系爭土地）在內
之十一筆土地，由黃阿平等出資興建為五層樓房屋，雙方各分得
房、地產權之百分之五十。嗣建物興建完成後，上訴人除未將系
爭土地所有權及其徵收補償金，按百分之五十移轉登記及交付予
黃阿平等外，其餘均已辦妥登記。因黃阿平已於九十年五月七日
，將其對上訴人之系爭土地所有權（應有部分四分之一）移轉登
記請求權，及徵收補償金（四分之一）新台幣（以下同）二萬三
千元之債權，轉讓予伊，並經伊於同月二十二日通知上訴人，伊
即得依合建契約及債權讓與之法律關係請求上訴人給付。求為命
上訴人乙○○將系爭一一八之五八號土地所有權應有部分四分之
一；上訴人丙○○、乙○○將系爭一一八之九三號土地應有部分
各四分之一（即四○○○○分之四五九五、四○○○○分之五四
○五）移轉登記予被上訴人及其指定之人。上訴人另應給付被上
訴人上述補償金，暨自七十七年十月四日起，加付法定遲延利息
之判決（關於補償金部分，被上訴人超過七十七年十月四日起算
之利息請求，業經原審判決其敗訴確定）。
上訴人則以：伊與黃阿平等原簽訂之合建契約，經雙方同意變更
後，系爭土地已不在合建契約之範圍。縱確在合建契約範圍之內
，但該土地既屬「其餘畸零地」，依合建契約第四條之約定，仍
歸上訴人所有，黃阿平對伊自無請求權可言。況被上訴人係承擔
黃阿平原合建契約之權義，於未得伊之同意前，對伊本不生效力
。且黃阿平之債權請求權，早因工作之完成，或罹於時效而消滅
，亦無從再讓與被上訴人。又黃阿平與徐潮泉間，基於合建契約
所生之債權，為給付不可分之公同共有關係，黃阿平一人單獨之
所為，不論屬債權之讓與，或係被上訴人之契約承擔，均不生效
力。被上訴人猶依合建契約及債權讓與之法律關係，請求伊為給
付，即屬無據等語，資為抗辯。
原審就上訴人乙○○應將系爭一一八之五八號土地所有權應有部
分四分之一；上訴人乙○○、丙○○應將系爭一一八之九三號土
地所有權應有部分各四分之一，移轉登記予被上訴人或其指定之
人，並給付被上訴人二萬三千元，及自七十七年十月四日起加付
法定遲延利息部分，廢棄第一審所為被上訴人敗訴之判決，改判
如其聲明。係以：系爭土地，固非建築圖及建築物使用執照所載
之基地，惟觀諸合建契約第四條所定，足認合建之土地，除建物
基地外，尚包括公共設施、道路及水溝用地等。系爭土地為社區
○設道路，非屬畸零地，於社區房屋完工後，亦全部作為私設道
路使用；而兩造又不爭執自其分割出之一一八之二○二號土地，
業經政府徵收為道路用地。再參以上訴人提出之五層建物坪數分
配表之分配比率欄所示，其分配之比率為五分之五，較其他合建
地主六分之四為高等情，上訴人所辯：系爭土地，未列入計算其
分配房屋坪數之基礎，不屬合建用地範圍；或為畸零地，依約應
歸其所有云云，即無足取。是上訴人對黃阿平等依合建契約之義
務均已履行既未加以爭執，則黃阿平等依合建契約第二條、第七
條之約定，自有請求上訴人移轉系爭土地所有權及徵收補償金各
半之債權。該債權經核並非不可分割或轉讓，被上訴人以其受讓
黃阿平之權利（四分之一），並通知上訴人，即生債權讓與之效
力。從而，被上訴人依合建契約及債權讓與之法律關係，請求上
訴人移轉系爭土地應有部分之四分之一予被上訴人或其指定之人
，及給付徵收補償金二萬三千元本息，為有理由，應予准許等詞
，為其判斷之基礎。
按民事訴訟法第一百九十九條第二項規定，審判長應向當事人發
問或曉諭，令其陳述事實、聲明證據，或為其他必要聲明及陳述
，其所聲明或陳述有不明瞭或不完足者，應令其敘明或補充之云
云，此為審判長（或獨任法官）因定訴訟關係之闡明權，同時並
為其義務。故審判長對於訴訟關係未盡此項必要之處置，違背其
闡明義務者，其訴訟程序即有重大瑕疵，基此所為之判決，自屬
違背法令（本院四十三年台上字第一二號判例參照）。系爭一一
八之五八號土地，依土地登記謄本所載（一審卷二四頁）係上訴
人游應「國」所有。乃被上訴人竟聲明求命游應「欽」應將其應
有部分四分之一移轉登記予被上訴人或其指定之人（原審卷二三
頁、四一頁、八四頁），而原審就此部分，判命乙○○為給付
，究係錯誤所致？抑另有請求之依據？且被上訴人請求上訴人給
付徵收補償金二萬三千元本息部分，既非屬不可分之債，何以上
訴人應共同為給付？亦不明瞭。原審審判長未依法令其為補充或
敘明，遽為上訴人不利之判決，揆諸上揭說明，自難謂於法無違
。又當事人之一方將其因契約所生之權利義務，概括的讓與第三
人承受者，係屬契約承擔，與單純的債權讓與不同，非經他方之
承認，對他方不生效力（本院七十三年台上字一五七三號判例參
照）。本件被上訴人提出之九十年五月七日「合建權利讓與證明
書」（一審卷二七頁，下稱證明書），雖約明由黃阿平將其本於
系爭合建契約所生之權利，「轉讓」與被上訴人。然上訴人於一
審提出乙○○於八十七年六月二十五日寄交黃阿平之存證信函，
內載雙方土地合建事宜經結算帳目，建方（黃阿平等）仍應支付
我方（上訴人）四十四萬一千二百九十二元，以年息百分之六點
五計，算至八十七年六月三十日，應返還八十五萬五千二百八十
七元，希於函到十日內付清等旨（一審卷六一頁），苟非虛妄，
可否謂上訴人並不爭執黃阿平等關於合建契約之義務已盡？黃阿
平等關於合建契約之義務如尚未了結，則上揭證明書既以原合建
契約書為其附件，黃阿平可否僅將其本於「合建契約」所生之權
利轉讓被上訴人而不及所生之義務？被上訴人能否不承擔合建契
約之義務，而毋庸得上訴人之同意？均非無疑。原審未遑詳予調
查勾稽，置上訴人所辯：被上訴人係承擔黃阿平之合建契約，未
得伊同意，對伊不生效力（原審卷五八頁）於不論，遽認該「證
明書」，屬債權讓與性質，而為不利於上訴人之認定，即嫌速斷
。再依合建契約（一審卷一二頁）所載，黃阿平、徐潮泉為合建
人，負責出資興建房屋及設施，縱得依合建契約相關約定，請求
上訴人移轉系爭土地所有權及交付徵收補償金之半數，但其彼此
間之法律關係為何？黃阿平得否單獨將其本於合建契約所生之權
利為轉讓？抑應得徐潮泉之同意，或應共同行使？凡此均關涉被
上訴人得否自黃阿平單獨受讓債權，及行使權利之判斷。倘黃阿
平應得徐潮泉之同意，或與其共同行使，上訴人據此辯稱：就合
建人黃阿平、徐潮泉而言，係公同共有，且給付為不可分，其中
一人不能單獨讓與合建權利，黃阿平單獨讓與，不生效力云云（
原審卷五九頁），即屬重要之防禦方法。原判決疏未說明其取捨
意見，所為上訴人敗訴之判決，自有理由不備之違法。上訴論旨
，指摘原判決對其不利部分為不當，求予廢棄，非無理由。另查
被上訴人係聲明上訴人乙○○、丙○○應將其所有系爭一一八之
九三號土地應有部分之各四分之一（即四○○○○分之四五九五
、四○○○○分之五四○五，合計為四分之一），移轉登記予被
上訴人或其指定之人（一審卷七○頁；原審卷一○頁、二三頁）
。原判決主文第三項所命上訴人乙○○、丙○○將「一一八之九
三號土地所有權應有部分各四分之一」，移轉登記予被上訴人或
其指定之人，對照原判決理由所述，應係「將其所有一一八之九
三號土地應有部分各四分之一」之誤。案經發回，宜注意及之。
附此指明。
據上論結，本件上訴為有理由。依民事訴訟法第四百七十七條第
一項、第四百七十八條第二項，判決如主文。
中　　華　　民　　國　九十四　年　　六　　月   三十   日
                      最高法院民事第五庭
                          審判長法官  蘇　茂　秋
                                法官  朱　建　男
                                法官  蘇　達　志
                                法官  陳　碧　玉
                                法官  王　仁　貴
      本件正本證明與原本無異
                                      書  記  官
中　　華　　民　　國　九十四　年　　七　　月　 十二　 日
                                                  Ｍ
